【裁判字號】    91,簡上,236
【裁判日期】    920527
【裁判案由】    返還土地等
【裁判全文】
臺灣板橋地方法院民事判決  九十一年度簡上字二三六號
    上  訴  人  乙○○
                甲○○
                丙○○○
    共      同
    訴訟代理人  游孟輝律師
    複  代理人  戊○○
    被  上訴人  丁○○
    訴訟代理人  翁顯杰律師
右當事人間請求返還土地等事件，上訴人對於中華民國九十一年四月三十日臺灣板橋
地方法院三重簡易庭九十一年度重簡字第三六○號第一審判決提起上訴，本院判決如
左：
    主      文
上訴駁回。
第二審訴訟費用由上訴人負擔。
    事      實
甲、上訴人方面：
一、聲明：
  (一)原判決廢棄。
  (二)被上訴人在第一審之訴及假執行之聲請均駁回。
二、陳述：除與原判決記載相同者，茲引用之外，補稱：
  (一)緣坐落臺北縣新莊市○○段第九二三號土地（下稱系爭土地）係由同地段九二三
    地號、九二四地號土地合併而來，其重測前地號則分別為中港厝段五三九之二五
    地號、五三九之二九地號，本件上訴人占有系爭土地如附圖所示斜線部分面積八
    點二三平方公尺，則位於重測前中港厝段五三九之二五地號上，該地號土地原為
    訴外人王明賢所有，由王明賢出具土地使用同意書予訴外人冠昱建設股份有限公
    司（下稱冠昱公司），惟王明賢應為冠昱公司之股東或人頭，是前開中港厝段第
    五三九之二五地號土地，實際上應為冠昱公司所有，冠昱公司於民國七十年間將
    系爭土地交由上訴人無償使用，並於八十一年一月二十日以新臺幣（下同）二十
    四萬元之代價，將系爭土地之使用收益權售予上訴人，被上訴人為原土地所有權
    人繼受人之一，即應受此法律關係之拘束，況上訴人已徵得系爭土地共有人過半
    數之同意無償使用，自非無權占有。
  (二)共有物之管理行為，應由共有人全體為之，被上訴人未經全體共有人同意即提起
    本件訴訟，於法不合，不應准許。
三、證據：除援用第一審所提證據外，補提設計圖、原臺北縣新莊市○○段九二三地
    號、九二四地號土地登記簿、土地使用同意書、收據等影本各一件、同意書影本
    六件、土地登記謄本一件為證，並聲請訊問證人張敏郎、王明賢，及聲請調閱臺
    北縣政府工務局使用執照七七莊使字第一○四八號全卷，並鑑定張敏郎筆跡。
乙、被上訴人方面：
一、聲明：上訴駁回。
二、陳述：除與原判決記載相同者，茲引用之外，補稱：按共有土地或建築改良物得
    以共有人過半數及應有部分合計過半數之同意行之者，依土地法第三十四條之一
    第一項規定，僅以處分、變更及設定地上權、永佃權、地役權或典權等為限，至
    共有物之出租、出借，乃共有物之管理行為，並無該條項規定之適用，即應適用
    民法第八百二十條第一項之規定，除契約另有訂定外，由共有人全體共同為之，
    上訴人占有使用系爭土地未得共有人全體之同意，自屬無權占有，至上訴人主張
    系爭土地乃七十年間由冠昱公司交由其無償使用，並於八十一年一月二十日以二
    十四萬元之代價，將系爭土地使用收益權售予上訴人等語，惟冠昱公司並非系爭
    土地之所有權人，並無處分系爭土地之權利，該土地原所有權人王明賢雖曾出具
    土地使用同意書予冠昱公司，惟其僅同意冠昱公司於系爭土地營造建物，且上訴
    人與冠昱公司間之約定，屬當事人間之債權契約，自無對抗第三人之效力。
三、證據：援用第一審所提證據。
    理      由
壹、程序部分：按各共有人對於第三人，得就共有物之全部為本於所有權之請求。但
    回復共有物之請求，僅得為共有人全體之利益為之。民法第八百二十一條規定甚
    明。依民法第八百二十一條之規定，各共有人對於第三人，得就共有物之全部，
    為本於所有權之請求，此項請求權既非必須由共有人全體共同行使，則以此為標
    的之訴訟，自無由共有人全體共同提起之必要。所謂本於所有權之請求權，係指
    民法第七百六十七條所規定之物權的請求權而言，故對於無權占有或侵奪共有物
    者，請求返還共有物之訴，得由共有人中之一人單獨提起，惟依民法第八百二十
    一條但書之規定，應求為命被告向共有人全體返還共有物之判決而已。（最高法
    院二十八年上字第二三六一號判例意旨參照）是共有人中之一人，無論其應有部
    分及面積如何，依法均得為共有人全體就共有物全部提起返還之訴。經查：本件
    被上訴人以自己名義，就共有土地本於所有權，請求上訴人返還系爭土地予被上
    訴人及其他共有人全體，於首開法條規定及判例意旨均無不符，應予准許，合先
    陳明。
貳、得心證理由：
一、本件被上訴人起訴主張：系爭土地為被上訴人及其他共有人分別共有，被上訴人
    持分千分之五十三，上訴人未經共有人全體之同意，占用系爭土地如附圖所示斜
    線部分，面積八點二三平方公尺，經營洗車場及出租他人經營小吃店，迭經被上
    訴人要求騰空交還無權占有之土地，均不獲置理等語，爰依民法第七百六十七條
    前段及中段規定，請求上訴人返還系爭土地予被上訴人及全體共有人。上訴人則
    以：系爭土地重測前地號為中港厝段五三九之二五地號及五三九之二九地號，上
    訴人占有部分，則位於為重測前中港厝段五三九之二五地號上，該地號土地原為
    王明賢所有，王明賢雖出具土地使用同意書予冠昱公司，惟王明賢乃冠昱公司之
    股東或人頭，前開中港厝段第五三九之二五地號土地，實際上應屬冠昱公司所有
    ，冠昱公司於七十年間將系爭土地交由上訴人無償使用，並於八十一年一月二十
    日以二十四萬元之代價，將系爭土地之使用收益權售予上訴人，被上訴人為原土
    地所有權人之繼受人，應受此法律關係之拘束，況上訴人已徵得系爭土地共有人
    多數之同意使用，自非無權占有等語，資為抗辯。
二、被上訴人主張：系爭土地為被上訴人及其他共有人分別共有，被上訴人持分千分
    之五十三，上訴人占用系爭土地如附圖所示斜線部分，面積八點二三平方公尺，
    經營洗車場及出租他人經營小吃店等情，業據提出與其所述相符之土地登記謄本
    一件、照片四幀為證，且為上訴人所不爭執，復經原審法院履勘現場並囑託臺北
    縣新莊地政事務所派員協助測量，製有勘驗筆錄及複丈成果圖在卷可稽，自堪信
    為真實。被上訴人主張上訴人乃無權占用系爭土地等語，上訴人則以前揭情詞為
    辯，爰分別就上訴人之占有權源，即冠昱公司讓與使用收益權及多數共有人之同
    意二節，分別審酌如后。
三、上訴人辯稱：系爭土地原登記所有權人為王明賢，真正所有權人則為冠昱公司，
    冠昱公司於七十年間將系爭土地交由上訴人無償使用，並於八十一年一月二十日
    以二十四萬元之代價，將系爭土地之使用收益權售予上訴人，被上訴人為原土地
    所有權繼受人之一，即應受此法律關係之拘束等語，惟查：上訴人所辯：系爭土
    地乃冠昱公司於七十年間交其無償使用，上訴人並於八十一年一月二十日以二十
    四萬元之代價，受讓系爭土地使用收益權等語，核與證人張敏郎結證：「起初我
    們再蓋時，上訴人就已經無權佔用在洗車。我們有請他們搬，但他們不願意搬，
    所以我們同意在不妨礙我們工程的地方讓他們暫時洗車．．．。」、「．．．後
    來有第三人想要買那塊空地的使用權，因為這跟他們的門面有關，而上訴人知道
    後就要跟我們公司談，我們跟上訴人講，上訴人有講到說用二十幾萬買權利，公
    司雖然有同意．．．。」等語（見本院九十一年十二月二十四日準備程序筆錄）
    互核相符，被上訴人亦不爭執，應可採信，然冠昱公司同意上訴人無償使用或與
    上訴人間讓售系爭土地部分使用收益權之約定，於契約當事人間固屬有效，惟該
    項約定僅具有債之效力，僅生受讓使用收益權之上訴人，得向出讓之冠昱公司請
    求之權利，並無對世之效力，而得據以向非讓售契約當事人之被上訴人有所主張
    ，非謂被上訴人之所有權乃輾轉繼受自冠昱公司，即當然受冠昱公司與上訴人間
    約定之拘束，是上訴人以其向冠昱公司以二十四萬元之代價受讓系爭土地使用收
    益權，對被上訴人主張其為有權占有，並無憑據。
四、按共有物，除契約另有訂定外，由共有人共同管理之，民法第八百二十條第一項
    定有明文。共有物之利用行為，係以滿足共有人共同需要為目的，不變更共有物
    之性質之行為。其與處分行為相異者，在不移轉共有物之權利或增加其物上負擔
    ，其與保存行為不同者，在不以防止共有物之毀損或滅失為目的，而其不增加共
    有物之效用或價值一點，與改良行為，亦有不同之處。民法對於共有物之利用方
    法，並無如保存行為與改良行為，有特別之規定，解釋上應適用民法第八百二十
    條第一項之規定，即在共有人未以契約訂定時，應由共有人共同管理之。而共有
    物之出租出借，乃典型之利用行為，自應依民法第八百二十條第一項共有物「管
    理」之規定為之，而無同法第八百十九條第二項或土地法第三十四條之一共有物
    之「處分」、「變更」及「設定負擔」規定之適用。（最高法院八十四年度臺上
    字第二一六四號裁判意旨參照）本件上訴人辯稱：其已以徵得前開土地共有人過
    半數之同意，無償使用系爭土地等語，並提出同意書影六件為證，惟查：共有人
    就共有物之特定部分同意他人無償使用，並未移轉共有物之權利或增加其負擔，
    亦非防止共有物毀損、滅失或增加其效用之行為，依前開法條規定及裁判要旨，
    自屬共有物之管理行為，如無特別約定，應由共有人全體共同為之，而依卷附上
    訴人所提前揭同意書及土地登記謄本對照觀之，上訴人僅取得訴外人即系爭土地
    部分共有人王吳鳳嬌、張正克、許濠益、許錦戀、李銘華、林貴鳳（現非共有人
    ）之同意，被上訴人及其他共有人則不與焉，上訴人既未能證明系爭土地共有人
    就共有物之管理有特別約定，或其已得全體共有人同意使用之事實，則系爭土地
    部分共有人同意上訴人無償使用之約定雖非無效，亦不得拘束其他共有人，是上
    訴人以部分共有人之同意為其占有權源，洵屬無據。
五、至上訴人辯稱：系爭土地於七十年間之真正所有權人為冠昱公司，而非王明賢等
    語，並聲請訊問證人王明賢，及將其所提收據上張敏郎之簽名送鑑定，以證明系
    爭土地原為冠昱公司所有，及張敏郎確曾代表冠昱公司收受二十四萬元讓售金之
    事實，惟查：系爭土地原為王明賢所有，有上訴人所提原臺北縣新莊市○○段九
    二三地號、九二四地號土地登記簿影本存卷可按，證人張敏郎復證稱：「．．．
    原有的地號九三二地號（應為九二三地號之誤，下同）之所有權人王明賢，是我
    們的副董事長。當初這塊土地上九三二地號的所有權是王明賢的。是跟冠昱公司
    合建的，七十六年時的所有權也是王明賢的。」等語（見前揭準備程序筆錄），
    上訴人所辯顯與事實不符，且縱系爭土地確系冠昱公司所有，冠昱公司於七十年
    間交由上訴人無償使用，並於八十一年一月二十日以二十四萬元之代價，將系爭
    土地之使用收益權售予上訴人，其同意及讓售之行為，均僅有債之效力，而不得
    對抗被上訴人，前已敘明，是系爭土地於七十年間之真正所有權人究系王明賢或
    冠昱公司，及張敏郎有無代表冠昱公司收受讓售金二十四萬元，核與本件上訴人
    得否對被上訴人主張為有權占有無涉，自無予以調查之必要，併予指明。
六、綜上所述，上訴人依冠昱公司之同意及讓售約定，占用系爭土地，原不得對抗被
    上訴人，上訴人復未得全體共有人之同意占用系爭土地之特定部分，自屬無權占
    有，從而，被上訴人本於所有權之法律關係，請求上訴人將系爭土地騰空返還與
    被上訴人及共有人全體，為有理由，應予准許，原審判命上訴人將系爭土地如附
    圖所示斜線部分，面積八點二三平方公尺，騰空返還被上訴人及其他全體共有人
    ，其履行期間為一個月，並以被上訴人供擔保為條件宣告假執行，於法並無不合
    ，上訴意旨指摘原判決不當，求予廢棄改判，為無理由，應予駁回。
七、本件事證已臻明確，兩造其餘攻擊防禦方法，經審酌於判決結果不生影響，爰不
    一一贅述，附此敘明。
八、據上論結，本件上訴為無理由，依民事訴訟法第四百三十六條之一第三項、第四
    百四十九條第一項、第七十八條，判決如主文。
中      華      民      國    九十二    年      五      月    二十七    日
                                  臺灣板橋地方法院民事第二庭
~B審判長法      官  陳忠行
~B      法      官  程怡怡
~B      法      官  廖怡貞
右正本證明與原本無異
不得上訴
中      華      民      國    九十二    年      五      月    二十七    日
~B      法院書記官  郭南宏


司法院資訊處製作；財團法人民間司法改革基金會備份。
